【裁判字號】    92,上訴,2404
【裁判日期】    920826
【裁判案由】    偽造文書等
【裁判全文】
臺灣高等法院刑事判決                          九十二年度上訴字第二四０四號
    上  訴  人
    即  被  告  李采妍原名曹.
右上訴人因偽造文書等案件，不服臺灣宜蘭地方法院九十一年度訴字第二三七號，中
華民國九十二年六月十一日第一審判決（起訴案號：臺灣宜蘭地方法院檢察署八十九
年度偵字第二六一七號），提起上訴，本院判決如左：
    主  文
原判決撤銷。
李采妍連續意圖為自己不法之所有，以詐術使人將本人之物交付，累犯，處有期徒刑
陸月，如易科罰金，以佰元折算壹日。。
    事  實
一、李采妍原名曹李阿新，民國曾因賭博罪，經臺灣宜蘭地方法院以七十八年度易字
    第七五五號判處有期徒刑六月，併科罰金三萬元，有期徒刑如易科罰金，以三十
    元折算壹日，罰金如易服勞役以罰金總額與六個月日數比例折算確定，並於七十
    九年一月十二日執行完畢。
二、李采妍明知其經濟狀況不佳，基於意圖為自己不法所有之概括犯意，以組互助會
    ，俟機冒標以獲取金錢利益。乃先於八十三年四月間在其原住之宜蘭縣頭城鎮○○路九十九號之住處，招組附表一編號甲所示之互助會，並自任會首，上開互助
    會均採內標制，除頭會會錢約定由會首李采妍收取外，其餘皆以標會時投標金額
    最高者得標，由李采妍向各互助會未得標之活會會員收取會款後交予得標之會員
    。李采妍利用會員彼此間不相熟識，且相互間未聯絡，及標會時僅有少數會員到
    場競標，且可受其他會員委託代為投標之機會，連續在附表二所示之時間，在其
    宜蘭縣頭城鎮○○路九十九號之住處，先後冒用如附表二、三所示之活會會員或
    虛列會員之名義，以向各會員假稱該名會員得標之方式施用詐術，致使不知情之
    甲會、乙會各期之活會會員均陷於錯誤，而分別如期交付該期活會會款予李采妍
    ，李采妍以此詐騙手法前後冒標會款達九次，共計詐得約新臺幣（下同）三、四
    百萬元。李采妍詐得上開金額後，即同時於八十七年八月間將甲、乙二會停會，
    各活會會員始知受騙，因而循線查悉上情。
三、案經被害人丁○○○、乙○○、戊○○、丙○○、庚○○、甲○○訴由臺灣宜蘭
    地方法院檢察署檢察官偵查起訴。
    理  由
一、訊據被告李采妍固坦承附表二編號一至十五號所示之會員均為活會，惟矢口否認
    有詐欺之犯行，辯稱：我也被他人倒會，所以經濟狀況轉壞，並把互助會結束。
    並沒有如原審判決書所認定的盜標、詐欺行為，我沒有冒標告訴人的合會，互助
    會在開標之時，沒有填寫標單云云。經查：
（一）右揭事實，業據告訴人丁○○○、乙○○、戊○○、丙○○、庚○○、甲○○
      分別於偵查及原審調查、審理時指述甚詳；並經證人己○○、林廷忠、何美華
      、曹芳華、林麗楨、林秋蒜、林振興到庭結證屬實；復有告訴人提出之互助會
      會員名單二紙及活會會員證明書在卷可稽（見偵查卷第六頁至第一０頁）。
（二）被告雖辯稱無詐欺之犯意。惟甲會之部分，被告於八十七年八月間停會之時，
      會期僅剩八會即到期，然該時尚有十五名之會員為活會，此經告訴人陳明在卷
      ，並有活會會員證明單在卷，而被告對於上開十五人為活會會員亦不否認，然
      對於何以僅餘八會到期，竟有十五名會員仍係活會等節，均無從加以解釋，且
      依被告於偵查中所提出之得標名單觀之，名單上有「阿花」、「曹憲治」二人
      得標，然在會員名單上，竟未有該二人之名字，參以被告於本院審理時亦自承
      ：十五日會（即甲會）的部分，會單裡的名字有的亂寫，我共寫了三次等語（
      見原審九十二年五月二十八日審理筆錄參照），又無法提出正確之名單，且告
      訴人亦均指陳所收到之會員名單均為如偵查卷中含會首六十人之會單，更可徵
      被告前開辯稱未冒標甲會收取會款云云，顯係卸責之詞，不足採信。
（三）被告復辯稱二十日會（即乙會）因會期快結束，由最後之四名活會會員抽籤決
      定得標之人。惟經證人丁○○○證稱：二十日會還剩下二會還有四個人未標，
      我不知道被告適用誰的名義標的，被告是自己說她有冒標乙○○的會等語（見
      原審九十一年七月十八日、九十二年一月六日訊問筆錄）；證人乙○○證稱：
      我有參加被告二十日會一會，我是活會，後來發現還有二會卻有四個人未標才
      知道被被告冒標，被告沒有說過有抽籤的事情等語明確（見原審九十二年一月
      二十三日訊問筆錄）；證人林麗楨證稱：我有參加被告二十日會一會，我是活
      會，我也是發現還剩下二會，確有四個人未標，被告從來沒有說過要用抽籤的
      方式等語明確（見原審九十二年一月二十三日訊問筆錄），參以被告乙會於八
      十七年八月停會，離會期結束僅剩餘二會之時間，此為被告所自認，而被告亦
      未事先告知最後幾會以抽籤之方式決定得標之人，且縱算被告事前有向證人丁○○○等人告知以抽籤方式決之，然亦應該係於剩餘四會之時，由四名活會會
      員抽籤決定，而不可能於僅剩餘二會會期即行結束之際，始由剩餘之四人抽籤
      定之，顯見被告確有冒用丁○○○、乙○○、林麗楨、吳林美華四人中之二人
      名義，標得會款等情無誤。
（四）被告先後多次冒用他人名義標會，使不知情之活會會員陷於錯誤，而如期繳交
      活會會款，即屬有為自己不法所有之意圖，以詐欺之手段遂行其取得財產之目
      的，而具有詐欺故意甚明，縱被告事後有開立本票交予告訴人，及償還被害人
      部分之金額，然此僅係事後賠償之問題，並無礙於被告詐欺犯行之成立。綜上
      所述，本件事證明確，被告詐欺犯行堪以認定，應依法論科。
二、按已得標之死會會員，依其與會首間之契約，無論何人得標，均有按期繳交會款
    之義務，故會首冒名盜標，對於已得標之死會會員，並無詐欺可言。本件被告李
    采妍假稱被冒標人名義競標，詐騙如附表二、三所示之活會會員會款，核其所為
    ，係犯刑法第三百三十九條第一項之詐欺取財罪。被告各次冒標之行為均同時詐
    欺多數活會會員交付會款，為同種想像競合，其各次冒標行為均以一詐欺取財罪
    處斷。又被告連續假冒他人名義標會、詐取活會會員會款之詐欺犯行，分別均時
    間緊接，犯意概括，所犯構成要件相同，依連續犯之規定，分別以一連續詐欺取
    財罪論，並加重其刑。查被告虛列會員「阿花」、「曹憲治」之名義詐欺附表二
    編號十六、十七會款之犯行，雖未據檢察官起訴，惟此部份事實與前開起訴論罪
    部份有連續犯之裁判上一罪之關係，為起訴效力所及，本院自應併予審判，附此
    說明。被告於甲會會期剩餘八會時，尚有十五名會員係活會，惟被告尚虛列會單
    上所無之「阿花」、「曹憲治」之名義得標，因此被告係冒用附表二編號一至十
    五中五人之名義標取會款，已如前述，公訴人誤認為冒用該十五人中之八人名義
    標得會款，顯有誤會，併此敘明。又查被告有事實欄所載之犯罪科刑執行情形，
    有本院被告全國前案紀錄表在卷可稽，其於五年內再犯有期徒刑以上之本罪，應
    依刑法第四十七條規定論以累犯，並加重其刑。
三、原審據以論罪科刑，固非無見，惟查被告有如事實欄所述之前科，構成累犯，
    原審判決未予查明；科刑之判決書，應於理由內記載科刑時就刑法第五十七條
    或第五十八條規定事項所審酌之情形，為刑事訴訟法第三百十條第三款所明定。
    此項規定，依同法第三百六十四條，又為第二審所準用。經查第一審判決係審酌
    固有審酌被告之犯罪情狀。但刑法第五十七條第十款所稱犯罪後之態度，應包括
    犯人犯罪後，因悔悟而力謀恢復原狀或賠償被害人損害等情形在內。據被害人丙○○稱：被告原本欠我五十三萬元，現在還欠我三十五萬元未償還。被害人林嘉
    蓁稱：本來被告是欠我八十六萬元，現在被告還欠我四十一萬元未還，被告是有
    提供一間房子給我作為第三順位抵押權人。被害人丁○○○稱：我因為這樣總共
    損失一百四十一萬元，現在被告還欠我八十一萬元未還（以上見本院九十二年七
    月廿八日訊問筆錄）；另告訴人戊○○於原審稱被告有給付二顆鑽石抵充部分欠
    款（（見原審卷第二０五頁）。則此被告犯罪後之態度，原審未予斟酌，亦尚有
    未洽。被告上訴意旨否認犯罪雖未足採，但原判決既有前揭可議之處，仍屬無可
    維持，應由本院將原判決撤銷改判。爰審酌被告利用互助會機會，詐取會款，對
    侵害活會會員財產權，念其尚能如期進行大部分之標會，但停會後，雖有清償部
    分金額但尚未取得被害人諒解等一切情狀，量處如主文第二項所示之刑。再被告
    行為後，刑法第四十一條已於九十年一月十日修正公布施行，修正後第四十一條
    已修正為：「犯最重本刑為五年以下有期徒刑以下之刑之罪，而受六個月以下有
    期徒刑或拘役之宣告，因身體、教育、職業、家庭之關係或其他正當事由，執行
    顯有困難者，得以一元以上三元以下折算一日，易科罰金。但確因不執行所宣告
    之刑，難收矯正之效，或難以維持法秩序者，不在此限。」、「併合處罰之數罪
    ，均有前項情形，其應執行之刑逾六月者，亦同。」較之原第四十一條規定：「
    犯最重本刑為三年以下有期徒刑以下之刑之罪，而受六月以下有期徒刑或拘役之
    宣告，因身體、教育、職業或家庭之關係，執行顯有困難者，得以一元以上三元
    以下折算一日，易科罰金。」比較新舊法之適用，應以修正後之規定顯較有利於
    被告，自應適用新法，並依新法諭知易科罰金之折算標準。
四、公訴意旨另以：被告李采妍自任會首，邀集二互助會，一會（下稱甲會）每會會
    金新台幣（下同）一萬元，會期自八十三年四月十五日至八十八年三月十五日止
    ，自八十三年五月十五日起每月十五日開標，含會首共六十會；另一會（下稱乙
    會）每會會金二萬元，會期自八十四年二月二十日起至八十七年十月二十日止，
    自八十四年三月二十日起每月二十日開標，含會首共四十五會。上開二會之投標
    ，均係於紙上寫上擬投標會員之名字及擬投標金額，作為標單，公開比價，以最
    高金額為得標者，標好後，標單即丟掉。李采妍基於意圖為自己不法所有意圖之
    概括犯意，甲會部分：於八十三年五月十五日起至八十七年九月十五日前期間
    之甲會每月十五日開標時，連續於其中不詳之月份之十五日，八次冒充會員丁○○○、戊○○、丙○○、庚○○、甲○○、曹芳華、楊虞花、林聰明、賴余阿花
    、楊儒、賴秀香、林淑衛、林廷忠、何美華、廖春淑等十五人之其中八人之名義
    ，標得會，詐取會款，至八十七年九月十五日開標時，李采妍因財務狀況不佳停
    標甲會互助會後，甲會應僅存七個活會，然實際上確尚有十五個會員未曾投標；
    乙會部分：會期係自八十四年二月二十日起至八十七年十月二十日止，於八十
    七年八月二十日止，應僅存二個活會，但實際上卻尚有丁○○○、乙○○、吳林
    美華、林麗楨四個會員未曾投標，李采妍自八十四年三月二十日起至八十七年八
    月二十日止，連續於其中不詳之月份之二十日，二次以其上開活會會員四人中二
    人名義冒標，詐取會款，因認被告另涉犯刑法第二百十條、第二百二十條、第二
    百十六條之行使偽造私文書罪嫌。經查：
（一）按犯罪事實應依證據認定之，無證據不得推定其犯罪事實，刑事訴訟法第一百
      五十四條定有明文。本件公訴人認被告另涉犯行使偽造私文書之罪嫌，係以告
      訴人戴祈敏、證人楊盧花之證詞，及被告於偵查中之陳述為其論據。經查，被
      告之互助會於開標時雖均有書寫標單，並於標單上書明姓名及金額，惟此乃於
      正常之開標、得標之情形下，而被告對於有以他人名義書寫標單冒標會款一節
      均堅決否認，而經告訴人乙○○到庭指稱：我們去標會時，時間還沒有到，被
      告說我有事情，提前開標了，並說你們有拿到錢就好了，不需要知道是誰標走
      的等語（本院九十二年三月二十四日訊問筆錄參照）；告訴人丙○○指稱：被
      告每次標會時間都會臨時變更，並說某某人已經標走，隨便說個人名而已等語
      （本院九十二年五月十二日訊問筆錄參照），可見被告經常以提早開標之說詞
      ，告知會員某人得標，故被告縱有冒標之行為，然並無從以此即證明被告於冒
      標時，均有書寫標單，而有偽造準私文書之犯行。
（二）綜上所述，公訴人所舉之證據不足以證明被告犯行使偽造私文書之罪。此外，
      本院複查無其他積極之證據足資認定被告有偽造標單之犯行，惟公訴意旨認此
      部分與前揭論罪科刑之詐欺罪間，有方法結果之牽連關係，屬裁判上一罪，爰
      不另為無罪之諭知，附此敘明。
據上論斷，應依刑事訴訟法第三百六十九條第一項前段、第三百六十四條、第二百九
十九條第一項前段，刑法第五十六條、第三百三十九條第一項、第五十五條、第四十
七條、第二條第一項前段、第四十一條第一項，罰金罰鍰提高標準條例第一條前段、
第二條，判決如主文。
本案經檢察官朱兆民到庭執行職務。
中      華      民      國    九十二    年      八      月    二十六    日
                              臺灣高等法院刑事第八庭
                                  審判長法  官  陳  祐  治
                                        法  官  楊  炳  禎
                                        法  官  王  炳  梁
右正本證明與原本無異。
檢察官如不服本判決，應於收受送達後十日內向本院提出上訴書狀，其未敘述上訴之
理由者並得於提起上訴後十日內向本院補提理由書（均須按他造當事人之人數附繕本
）。
被告不得上訴。
                                        書記官  潘  大  鵬
中      華      民      國    九十二    年      八      月    二十七    日
附錄本案論罪科刑法條全文：
刑法第三百三十九條：
意圖為自己或第三人不法之所有，以詐術使人將本人或第三人之物交付者，處五年以
下有期徒刑、拘役或科或併科一千元以下罰金。
以前項方法得財產上不法之利益或使第三人得之者，亦同。
前二項之未遂犯罰之。
附表一
編號  會期                  會金（新臺幣）    會員              開標日
甲    83、4、15至88、3、15  一萬元            含會首共六十會    每月十五日
乙    84、2、20至87、10、20 二萬元            含會首共四十五會  每月二十日
附表二（甲會遭冒標之人）
編號  得標人    時間        標金    詐欺金額（各活會會員交付之會款）
一    丁○○○
二    戊○○
三    丙○○
四    庚○○
五    甲○○
六    曹芳華
七    楊虞花
八    林聰明
九    賴余阿花
十    楊儒
十一  賴秀香
十二  林淑衛
十三  林廷忠
十四  何美華
十五  廖春淑
被告冒用上開編號一至十五號中五人之名義於不詳之時間，以不詳之標金，標得會款
十六  阿花      84、3、15     不詳         約三、四十萬元
                （第十二會）
十七  曹憲治    87、1、15     不詳         約十餘萬元
                （第四十六會）
附表三（乙會遭冒標之人）
編號  得標人    時間          標金         詐欺金額（各活會會員交付之會款）
一    丁○○○
二    乙○○
三    吳林美華
四    林麗楨
被告冒用上開編號一至四號中二人之名義，於不詳時間，以不詳之標金，標得會款


司法院資訊處製作；財團法人民間司法改革基金會備份。
